【裁判字號】    97,上,105
【裁判日期】    980707
【裁判案由】    給付承攬報酬
【裁判全文】
臺灣高等法院高雄分院民事判決           97年度上字第105號
上  訴  人
即被上訴人  丁○○○○○○○○.
訴訟代理人  戊○○
            游淑惠律師
被上訴人
即上訴人    財團法人義大醫院
法定代理人  乙○○
訴訟代理人  林慶雲律師
            楊靖儀律師
            陳裕文律師
上列當事人間因請求給付承攬報酬事件，對於民國97年6 月2 日
臺灣高雄地方法院95年度訴字第607 號第一審判決各自提起上訴
，本院於98年6 月23日辯論終結，茲判決如下：
    主  文
原判決關於駁回丁○○○○○○○○後開第二項之訴部分，及該
部分假執行之聲請，並訴訟費用之裁判均廢棄。
財團法人義大醫院應再給付丁○○○○○○○○新台幣壹佰陸拾
玖萬伍仟參佰元，及自民國94年5 月1 日起至清償日止，按週年
利率百分之五計算之利息。
丁○○○○○○○○其餘上訴駁回。
財團法人義大醫院之上訴駁回。
第一審訴訟費用，及第二審訴訟費用關於丁○○○○○○○○上
訴部分，由兩造各負擔二分之一。第二審訴訟費用關於財團法人
義大醫院上訴部分，由財團法人義大醫院負擔。
本判決第二項所命給付，於丁○○○○○○○○以新台幣伍拾陸
萬元現金或台灣銀行可轉讓定期存單為財團法人義大醫院供擔保
後得為假執行；財團法人義大醫院如以新台幣壹佰陸拾玖萬伍仟
參佰元為丁○○○○○○○○預供擔保，得免為假執行。
    事實及理由
一、丁○○○○○○○○（下稱佳新清潔行）起訴主張：兩造於
    民國93年3 月1 日簽訂「義大醫院環境清潔維護合約書」（
    下稱系爭承攬契約），由伊承攬財團法人義大醫院（下稱義
    大醫院）院區清潔服務業務，期間自93年4 月1 日起至94年
    3 月31日止，並約定每月清潔委託服務費新台幣（下同）97
    萬5 千元，即依「環境清潔維護規劃書」人力配置39人計價
    ，當月派出人力超過39人時，超過人數不予計價，但派出人
    力低於39人時，則以每人每月2 萬5 千元計價付款。伊於系
    爭承攬契約期間，除93年4 月派出35.6人力，93年5 月出勤
    38.3人，其餘每月均派出超過39人力，依約義大醫院應給付
    之報酬總計1159萬7500元（原主張1170萬元，後更正為1159
    萬7500元），扣除其各於94年3 月4 日、94年5 月31日支付
    之780 萬5200元、245 萬8300元，應再給付伊133 萬4000元
    。又義大醫院於伊承攬期間，追加人力包括7 樓未計入之18
    個人力、開刀房增派之45個人力及契約時間外55個人力，合
    計118 人力（原主張125 人力，後於原審變更主張為67人力
    ，於本院再變更為118 人力，此人力數不包括就9 樓至12樓
    所主張已包括在上開依原契約請求之36個人力），非屬原合
    約範圍，依追加契約或不當得利之法律關係，及按每人每月
    2 萬5000元計價，應另給付伊295 萬元（原審主張167 萬
    5000 元 ，於本院變更請求之金額）。爰依兩造間承攬契約
    關係，及擇一依追加契約或不當得利法律關係，請求義大醫
    院給付伊456 萬1500元，及加計自94年5 月1 日起至清償日
    止，按年息百分之5 計算之法定遲延利息，暨陳明願供現金
    或台灣銀行可轉讓定期存單為擔保，聲請准為假執行宣告。
    （依佳新清潔行主張之事實，得請求之金額為428 萬4000元
    ，然未減縮應受裁判之聲明）。
二、義大醫院則以：系爭承攬契約為總價承攬，佳新清潔行之前
    即有承攬醫院院區清潔工作之經驗，應已評估完成系爭承攬
    清潔工作所需人力始參與議價，自有以約定人力完成約定範
    圍內承攬工作之義務，不得主張所提供之清潔服務工作項目
    或工作時間非屬原契約範圍，且兩造並未合意變更契約追加
    人力，佳新清潔行不得依追加契約為請求，亦不得依不當得
    利請求就追加人力再計費。又伊自開始營運即與佳新清潔行
    簽約，因病房係逐步開放使用，契約履行之初尚未全部開放
    ，故以實際打掃區域應配置之人力核計清潔費，而非一概以
    契約約定之全部清潔範圍及所需之39人力計費，伊並已依核
    計之人力支付服務費用完畢，佳新清潔行主張尚有未計價支
    付之人力，亦無理由等語，資為抗辯。
三、原審判決義大醫院應給付佳新清潔行46萬1500元本息，並為
    假執行及供擔保免為假執行之宣告，而駁回佳新清潔行其餘
    之訴及假執行之聲請。兩造就原判決不利部分各自聲明不服
    ，佳新清潔行求為判決：(一)原判決不利佳新清潔行部分廢棄
    ，(二)上開廢棄部分，義大醫院應再給付佳新清潔行410 萬元
    本息；義大醫院則求為判決：(一)原判決不利義大醫院部分廢
    棄，(二)上開廢棄部分，佳新清潔行在第一審之訴及假執行之
    聲請均駁回。兩造並均請求判決駁回對造之上訴。
四、兩造就下列事項並不爭執，堪認為真實（原審卷(一)第54、55
    頁、第332 頁反面、卷(二)第4 、173 頁）：
  (一)兩造於民國93年3 月1 日簽訂「義大醫院環境清潔維護合約
    書」，由佳新清潔行承攬義大醫院院區環境清潔服務業務，
    契約期間自93年4 月1 日起至94年3 月31日止，共12個月；
    契約內容真正。
  (二)佳新清潔行工作範圍及工作內容，依系爭承攬契約第2 條及
    第3 條之約定，以契約附件「環境清潔維護規劃書」為準。
    佳新清潔行工作報酬，則依契約第6 條「委託服務費用」之
    約定計價，且每人每月工作26天，未滿者，依實際工作總天
    數除以30做為1 人力，按每一人力每月2 萬5000元計算。
  (三)義大醫院先後於94年3 月4 日給付佳新清潔行780 萬5200元
    ，及94年5 月31日給付245 萬8300元，共計1026萬3500元。
  (四)丙○○曾於93年6 月3 日向義大醫院提出簽呈，建請追加人
    力如原證5 ；丙○○並無代理或代表義大醫院為契約變更之
    權限。
  (五)佳新清潔行於系爭承攬契約期間，派至義大醫院服務之實際
    出勤情形，除何瑞玲、李紅丹外，依佳新清潔行提出之出勤
    表（原審卷(二)第4頁）；其實際出勤人數，經義大醫院按上
    開不爭執事項(二)之計算方式，統計為：93年4 月出勤人力
    35.6人；5 月38.3人；6 月45.3人；7 月44.3人；8 月52人
    ；9 月55.2人；10月61.5人；11月56人；12月56人；94年1
    月53.6人；2 月36.7人；3 月40.6人（本院卷41、116 、17
    4 頁）。
  (六)原工作範圍9 樓至12樓（即樓層標示10至13樓）之清潔服務
    工作，自93年10月起改由楷立清潔公司承攬（原審卷(一)第
    332 頁反面）。
五、兩造爭執事項為：
  (一)系爭承攬契約是否為總價承攬？兩造依系爭契約所規範的權
    利義務為何？
  (二)佳新清潔行主張超出契約約定人力以外，均屬追加之人力派
    遣，業經丙○○同意，義大醫院應負表見代理人責任，故兩
    造間已成立契約追加之關係，是否有理由？
  (三)系爭承攬契約漏未約定7 樓之清潔範圍及服務費，義大醫院
    於付款時，是否已計入該樓層之人力並為支付？
  (四)佳新清潔行主張義大醫院應支付93年10月份起9 樓至12樓之
    人力費用，有無理由？
  (五)義大醫院就契約約定範圍內之人力，是否均已計價支付？佳
    新清潔行主張義大醫院尚有未計價之契約內人力報酬，請求
    支付，有無理由？其金額為何?
  (六)佳新清潔行主張義大醫院受領契約時間外所派遣人力之勞務
    給付，及3 、4 樓開刀房（含產房、加護病房）增加之人力
    派遣屬契約約定清潔項目範圍以外之人力，均應由義大醫院
    依不當得利之規定，計價給付佳新清潔行，有無理由？其金
    額為何？
六、系爭承攬契約是否為總價承攬？兩造依系爭契約所規範的權
    利義務為何？
  (一)佳新清潔行主張：93年4 月出勤35.6人，服務報酬為89萬元
    （25000x35.6=890000） ；93年5 月出勤38.3人，服務報酬
    為95萬7500元（25000x38.3=957500） ，其餘10個月份出勤
    人數均超過39人，依39人力計價，每個月服務報酬均為97萬
    5000元（25000x39=975000） ，故義大醫院依契約約定應給
    付之報酬總計1159萬7500元，扣除已給付之1026萬3500元，
    尚應再給付133 萬4000元。義大醫院則以：系爭契約係總價
    承攬，約定派遣人力未達39人時，依實際派遣人力計價，逾
    39人時，則以最高39人力計價，且因病房係逐層開放使用，
    故依實際打掃區域，及兩造口頭約定之各樓層人力數（如本
    院卷53頁之6 至12樓清潔人力分配明細表所示）計價給付等
    語置辯。
  (二)依系爭承攬契約第6 條第1 項約定，依「環境清潔維護規劃
    書」人力配置39人計價，當月派出人力超過39人時，超過人
    數不予計價；但派出人力低於39人時，則以每人每月2 萬50
    00元計價付款。清潔人員人力配置及規範之人力配置表附註
    欄，亦明確約定：本案人力配置以39人為原則，但如39人力
    無法完成清潔作業時，應加派人力於規定時間內完成清潔工
    作，加派人力不另計價支付費用，但如人力派遣少於39人且
    如期完成清潔作業，則依實際派遣人力數目以每人每月2萬5
    千元計價支付費用（原審卷(一)第8 、14頁）。再者，兩造均
    不爭執簽約時未計入7 樓之1.5 人力，則上述契約範圍內，
    義大醫院應給付之最高人力數應以40.5人力計價。而依上開
    約定觀之，於派遣人力低於合約人力時，義大醫院並不依契
    約總價計付，與總價承攬之精神尚有未合，非得歸類為總價
    承攬。惟兩造間關於派遣人力勞務之提供及報酬之支付，仍
    應依契約約定之方式為之。換言之，佳新清潔行應於合約約
    定之時間內，提供「清潔作業項目及順序表」指示之工作；
    義大醫院關於合約範圍內之工作，則應依上開合約約定之計
    價方式付款。至於合約約定範圍以外之工作，如未經雙方合
    意為契約之追加，則屬義大醫院是否受有不當利益之問題。
七、佳新清潔行主張：超出契約約定人力以外，均屬追加之人力
    派遣，業經丙○○口頭同意，義大醫院應負表見代理人責任
    ，故兩造間已成立契約追加之關係等語，義大醫院則否認應
    負表見代理人責任，辯稱：丙○○僅負責系爭契約之執行，
    無同意增派人力之權限，且其用簽呈方式建議增派人力，為
    佳新清潔行所明知，並未直接同意增派人力，佳新清潔行不
    能主張表見代理等語。經查，丙○○證稱：我是負責清潔公
    司的執行工作，可以依照合約要求廠商完成工作，沒有權限
    可以變更或追加契約內容等語（本院卷163 頁），而丙○○
    曾於94年6 月3 日以簽呈建請義大醫院追加人力，且迄未經
    義大醫院處理，亦經陳長文證述在卷，並有該簽呈可稽（本
    院卷134 頁、39頁），足見義大醫院在客觀上並無足使佳新
    清潔行認丙○○有代表或代理醫院權限之行為。佳新清潔行
    據以主張義大醫院已經同意追加契約外人力之派遣，尚屬無
    據。
八、佳新清潔行主張義大醫院應支付93年10月份起9 樓至12樓之
    人力費用，有無理由？
    義大醫院主張：已於93年9 月間，口頭告知佳新清潔行駐場
    經理戊○○，表示9 樓至12樓之清潔工作，自同年10月間起
    ，改由楷立清潔公司施作，佳新清潔公司並無異議，實際上
    亦由楷立公司施作等語，核與證人即佳新清潔行駐場經理戊
    ○○及義大醫院接續丙○○負責督導清潔工作之行政處副處
    長甲○○證述情節相符（本院卷118 頁、129 頁）。又兩造
    系爭承攬契約固於第4 條約定：…雙方因業務上之需要修訂
    契約，…應於一個月前，以書面通知對方議之（原審卷(一)第
    7 頁），僅係關於程序上之通知，非謂需以書面修訂之，始
    生效力，此亦為佳新清潔行所不爭執（本院卷34頁背面）。
    從而，應認兩造間自93年10月間起，就9 樓至12樓之清潔工
    作，已終止承攬合約，佳新清潔行請求義大醫院給付此部分
    之契約報酬，為無理由。
九、義大醫院就契約約定範圍內之人力，是否均已計價支付？佳
    新清潔行主張義大醫院尚有未計價之契約內人力報酬，包括
    系爭承攬契約漏未約定之7 樓1.5 人力之服務費，請求義大
    醫支付，有無理由？其金額為何?
    系爭契約固約定佳新清潔行於合約期間所派遣人力逾40.5人
    （含7 樓人力，下同），就超過人力不另計價，惟並未約定
    病房逐層開放，須按實際清潔區域計算契約派遣之人力。佳
    新清潔行亦否認兩造曾約定逐層開放計算合約人力（本院卷
    33頁背面）。而系爭合約既已約定派遺人力未達合約人數時
    ，依實際人力數計價，堪認已考量初期未全面開放病房時，
    人力派遣可能未及合約數量之情況，當不至造成義大醫院之
    不利益。而義大醫院復未舉證兩造於契約外，另有按實際開
    放區域計算契約人力之合意，其主張應按實際開放區域計算
    契約人力，尚無足採。是則，佳新清潔行主張應按實際出勤
    人力數及契約約定之方式計價付款，核屬有據。從而，義大
    醫院應支付之契約範圍內報酬，應為：93年4 月出勤人力
    35.6人，應支付89萬元 (25000X35.6=890000)；5 月38.3人
    ，應支付95萬7500元 (25000X38.3=957500)；6 月至9 月均
    逾40.5人，按月均應支付101 萬2500元，計405 萬元；93年
    10月至94年3 月，契約派遣人力均減縮6 人，為34.5人力，
    而佳新清潔行實際派遺人力均逾34.5人，則義大醫院按月應
    支付86萬2500元，計517 萬5000元。總計義大醫院應支付之
    契約範圍內報酬為1107萬2500元，扣除已給付之1026萬3500
    元，應再給付80萬9000元。則佳新清潔行所為契約內請求，
    於此範圍內，為有理由，逾此所為請求，核屬無據。
十、佳新清潔行主張：超過上開合約數量以外之實際出勤人力，
    乃應丙○○要求，為完成契約約定範圍外3 、4 樓開刀房（
    含產房、加護病房）之清潔工作事項，或契約外時間之清潔
    工作所增加之人力，雙方並約定自93年8 月起，超過合約人
    數以後之人力，均按每人每月2 萬3 千元計價，故縱認義大
    醫院未同意追加，其受領此部分勞務給付，亦有不當利益，
    應由義大醫院依不當得利之規定，計價給付佳新清潔行等語
    。義大醫院抗辯：佳新清潔行派遣超出合約人力數，係因無
    法於合約時間內完成合約工作，始加派人力，且開刀房係合
    約清潔範圍，均不得再請求計價云云，固經丙○○證稱：我
    確實曾在正常上班時間，因病房、急診室、開刀房、診間沒
    有做得很完全，請佳新清潔行加派人力；開刀房、產房都是
    合約範圍等語（本院卷166 頁），惟丙○○原受僱於義大醫
    院，證詞難免偏頗，且其僅負責清潔公司之執行工作，對於
    何者屬合約範圍發生爭執時，非其可逕予認定，復證稱：在
    職的時候，沒有因為清潔工作未完成而對佳新清潔行扣款等
    語，義大醫院亦未提出任何清潔檢查紀錄證明佳新清潔行施
    作結果不合契約品質，或曾依「環境清潔檢查項目暨罰扣標
    準表」對其處罰之證明，尚難認其此部分所為抗辯可採。再
    者，據證人丙○○稱：我於93年6 月間有擬簽呈向上級反應
    是否增加人力，預估增加的人力，有跟佳新清潔行協調要多
    少人力才可以把清潔工作做好，數字是佳新清給我的，我也
    認為要這麼多人才可以做好；契約時間是上午7 點到下午4
    點，時間之外也有要求佳新清潔行派遣人力；開刀房依契約
    配置1 人，實際上派5 人，產房是屬於開刀房（本院卷164
    至167 頁），及佳新清潔行實際派遣之人力，扣除上開合約
    人力後，各月份為：93年6 月4.8 人；7 月3.8 人；8 月
    11.5 人 ；9 月14.7人；10月27人；11月21.5人；12月21.5
    人；94 年1月19.1人；2 月2.2 人；3 月6.1 人，則佳新清
    潔行主張此部分非契約範圍內之人力派遣，自應審酌其是否
    施作合約清潔作業項目以外之清潔工作，或在合約時間外提
    供勞務，及其請求之人力是否相當。經查：
  (一)依系爭承攬契約附件之作業規定項次一約定：「出勤時間為
    7 時至16時，中午12時至13時為休息時間，若有醫療需要則
    呼叫各區負責領班。」於說明欄約定：「以上作業項目及頻
    率配合實際需要，在不增加人力下，得隨時配合變更。承攬
    人絕無異議。」後者於契約附件一般病房區清潔作業項目及
    順序表說明欄，復為相同之約定，固有該合約書及附件在卷
    可憑（原審卷(一)第8 、14、19頁）。惟各該約定之效力，應
    僅及於契約約定之工作時間內，若逾越正常工作時間，除合
    約特別約定外，佳新清潔行即無契約義務。而依附件之人力
    配置表所示，中班人員（按：下午4 時至12時）僅配置3 人
    ，則佳新清潔行於契約時間外所派遣之人力，如逾原配置之
    3 人力數，且屬配合完成合約時間外醫院營運所必須之清潔
    工作，且在相當人力數內，應認屬合約外之人力派遣，所受
    領此部分勞務給付，即屬不當得利。
  (二)依系爭承攬契約附件之「一般病房區清潔作業項目及順序總
    表」所示，均屬病房區域內一般例行性及週期性清潔工作，
    亦即僅約定基本清潔、消毒工作，及病患出院之即時清理床
    位，並於下午4 時前完成出院床擦拭作業等，就開刀房（含
    產房等，下同）則未特別例舉其他清潔作業項目，例如每開
    完一檯刀後，立即清床、床巾拆裝、廢棄物打包集中丟棄，
    及開刀房地板擦拭、整間開刀房消毒等預備次檯刀之工作。
    足見開刀房之例行性清潔項目以外工作，並非原契約約定範
    圍。
  (三)丙○○出具之簽呈，於說明二業已載明：本院自4 月15日開
    業營運，依開刀房之清潔人員工作要求，除須配合公共區域
    之清潔，每檯開刀完後即時污物處理、消毒及擦拭，經實際
    運作確認後，原則以每4 開刀房配置1 清潔人力。中央開刀
    房22間，原配置人力日、中班各1 人，依開刀房工作需要配
    置人力日班應為5 人、中班3 人，擬建議開刀房追加人力日
    班4 人、中班2 人（目前開刀房初期開放15間，日班原則排
    定4 人，中班2 人力，待22間全開，再依所擬追加後之編制
    人力運作）；說明二記載：原核准請購案配置人力僅編制日
    班、中班人力，為配合大夜急診開刀房、病房區之清潔維護
    ，擬建議追加大夜班人力3 人（本院卷39頁），參以丙○○
    證稱：簽呈反應預估增加的人力數，我也認為要這麼多人才
    可以做好；開刀房依契約配置1 人，實際上派5 人等語，足
    見開刀房正常營運後，須增加之契約外人力為日班4 人、中
    班2 人、大夜班3 人；換言之，佳新清潔行主張關於契約外
    開刀房清潔項目及契約時間外之人力派遣，所應增加之人力
    數每月計為9 人。此外佳新清潔行並未舉證另有其他契約外
    人力派遣之必要，則按之系爭合約第6 條關於兩造委託服務
    費用約定之精神，佳新清潔行僅得就此有契約外增加派遣需
    求之人力數請求計價支付報酬，並依約定之每人2 萬3000元
    計價，超過之人力數則不得請求，即日班最多增力加4 人力
    ，中班、大夜班最多增力加5 人力，否則，佳新清潔行如在
    契約外項目反得任意增加派遣人力，顯非丙○○最初與佳新
    清潔行協調後，簽呈建議追加派遣人力之本旨，且義大醫院
    因佳新清潔行增加人力派遣所受利益，亦以所評估須增加之
    人力勞務為限，超出之人力派遣。
  (四)佳新清潔行主張自93年4 月起即增加人力派遣，惟其於93年
    4 、5 月派遣之人力均未逾40.5之契約人力，義大醫院應按
    實際派遣人力計價支付，並經本院據以計算義大醫院應給付
    之金額如上，兩造間並無區分契約內或契約外人力之實益。
    除此之外，佳新清潔行主張契約外時間增加之人力派遣，依
    序為：93年6 月7 人；93年7 月6 人；93年8 月5.5 人；93
    年9 月8 人；93年10月6 人；93年11月6 人；93年12月5 人
    ；94年3 月6 人；主張開刀房增加之人力派遣，自93年6 月
    至12月，均為5 人（本院卷72頁、85頁），對照上述超出契
    約人數之實際出勤人力數，並根據上揭說明，佳新清潔行就
    增加之契約外人力派遣，所得請求義大醫院計價支付之人力
    數及金額，為：93年6 月4.8 人，金額11萬0400元（23000x
    4.8 =110400） ；7 月3.8 人，金額8 萬7400元（23000x3.
    8 = 87400） ；93年8 月至12月增派之人力數均逾9 人，均
    應以9 人力數計價，金額均為20萬7000元（23000x9=207000
     ） ；94年3 月5 人（實際出勤人數超出合約6.1 人，須增
    派之契約時間外人力數最多以5 人力計算），金額為11萬50
    00元（23000x5=115000），總計佳新清潔行此部分得請求之
    金額為134 萬7800元；逾此所為請求，為無理由。
十一、綜上，佳新清潔行依據系爭承攬契約關係及不當得利之法
      律關係，請求義大醫院給付215 萬6800元（809000+00000
      00=0000000），並加計自94年5 月1 日起至清償日止，按
      週年利率百分之5 計算法定遲延利息之範圍內，為有理由
      ，應予准許；逾此所為請求，為無理由，應予駁回。又佳
      新清潔行勝訴部分，兩造分別陳明願供擔保為准、免假執
      行之宣告，經核於法並無不合，爰分別酌定相當擔保金額
      准許之。至於佳新清潔行敗訴部分，其假執行之聲請失所
      附麗，應併予駁回。原審就上開應准許部分，為佳新清潔
      行敗訴之判決，並駁回其假執行之聲請，尚有未洽，佳新
      清潔行上訴意旨求予廢棄改判，為有理由，爰由本院予以
      廢棄改判如主文第2 項所示，並依聲請為附條件之准、免
      假執行之宣告。至於佳新清潔行之請求不應准許部分，原
      判決為其敗訴之判決，並駁回其假執行之聲請，經核於法
      並無不合，佳新清潔行上訴意旨求予廢棄改判，為無理由
      ，應駁回其上訴。又關於原審判決佳新清潔行勝訴部分，
      義大醫院上訴意旨仍指摘原判決不當，求予廢棄，為無理
      由，應予駁回其上訴。兩造其餘攻擊防禦方法於終局訴訟
      結果不生影響，爰不逐一論述，附此敘明。
據上論結，本件佳新清潔行上訴為一部有理由，一部無理由；義
大醫院上訴為無理由，依民事訴訟法第450 條、第449 條第1 項
、第78條、第79條、第463 條、第390 條第2 項、第392 條，判
決如主文。
中    華    民    國    98    年    7     月    7     日
                            民事第一庭
                                審判長法官  黃金石
                                法      官  林健彥
                                法      官  謝肅珍
以上正本證明與原本無異。
如對本判決上訴，須於判決送達後20日內向本院提出上訴狀，其
未表明上訴理由者，應於上訴後20日內向本院提出上訴理由書（
均須按他造當事人之人數附繕本）。上訴時應提出委任律師或具
有律師資格之人之委任狀，並依附註條文規定辦理。
中    華    民    國    98    年    7     月    7     日
                                書  記  官  馬蕙梅
附註：
民事訴訟法第466 條之1 ：
對於第二審判決上訴，上訴人應委任律師為訴訟代理人，但上訴
人或其法定代理人具有律師資格者，不在此限。
上訴人之配偶、三親等內之血親、二親等內之姻親，或上訴人為
法人、中央或地方機關時，其所屬專任人員具有律師資格並經法
院認適當者，亦得為第三審訴訟代理人。
第1 項但書及第2 項情形，應於提起上訴或委任時釋明之。


司法院資訊處製作；財團法人民間司法改革基金會備份。
